【裁判字號】    87,簡上,783
【裁判日期】    890628
【裁判案由】    清償債務
【裁判全文】
臺灣臺北地方法院民事判決  八十七年度簡上字第七八三號
    上  訴  人  台新國際商業銀行股份有限公司
    法定代理人  謝壽夫
    訴訟代理人  乙○○
    被  上訴人  丙○○
    複  代理人  甲○○
右當事人間請求清償債務事件，上訴人對於中華民國八十七年十一月五日本院台北簡
易庭八十七年度北簡字第一三０四九號第一審判決提起上訴，本院判決如左：
    主    文
上訴駁回。
第二審訴訟費用由上訴人負擔。
    事    實
甲、上訴人方面：
    上訴人未於言詞辯論期日到場，據其於準備程序中所作聲明等如下。
壹、聲明：
一、原判決廢棄。
二、被上訴人應給付上訴人新台幣（以下同）十二萬零六百三十二元及自民國八十七
    年六月十二日起至清償日止按日息萬分之五點四七九計算之利息暨按上開利息百
    分之十之違約金。
貳、陳述：除與原審判決書所載相同者茲予引用外，補稱：
一、上訴人與特約商店並無任何實質契約關係存在，故上訴人對特約商店之行為無須
    負責。
二、系爭簽帳單上之簽名，皆類同於信用卡之簽名；如簽名不符，而肉眼即可辨識，
    上訴人當以特約商店為被告請求損害賠償，不會有本訴。特約商店固負有辨認簽
    帳單簽名是否與信用卡簽名相符之注意義務，但只要簽名字體與信用卡上之簽名
    大致類似，即應認為受理簽帳之特約商店已盡其辨認之注意義務。
參、證據：援用於原審之立證方法，並提出信用卡會員約定條款、財政部金融局信用
    卡定型化契約範本、簽帳單調閱明細表（均影本）各一份為證。
乙、被上訴人方面：
壹、聲明：駁回上訴。
貳、陳述：與原審判決書所載相同，茲予引用。
參、證據：援用於原審之立證方法。
    理    由
壹、程序方面：
    上訴人未於言詞辯論期日到場，核無民事訴訟法第三百八十六條所列各款情形，
    應依被上訴人之聲請，由其一造辯論而為判決。
貳、得心證之理由：
一、上訴人主張：（一）被上訴人於八十四年五月五日向上訴人提出申請並領用信用
    卡，依約被上訴人得於特約商店消費，但應於次月繳款截止日前向上訴人清償，
    逾期應另給付按日息萬分之五點四七九計算之利息及按上開金額依月息百分之三
    計算之違約金。被上訴人於至八十七年五月二十七日止共消費記帳十二萬零六百
    三十二元，應於八十七年六月十一日前給付而迄未清償，故請求被上訴人應給付
    上訴人上開金額及自八十七年六月十二日起至清償日止按日息萬分之五點四七九
    計算之利息及按上開金額依月息百分之三計算之違約金。（二）上訴人與特約商
    店並無任何實質契約關係存在，故上訴人對特約商店之行為無須負責；系爭簽帳
    單上之簽名，皆類同於信用卡之簽名；如簽名不符，而肉眼即可辨識，上訴人當
    以特約商店為被告請求損害賠償，不會有本訴。特約商店固負有辨認簽帳單簽名
    是否與信用卡簽名相符之注意義務，但只要簽名字體與信用卡上之簽名大致類似
    ，即應認為受理簽帳之特約商店已盡其辨認之注意義務。
二、被上訴人則以：系爭消費簽帳，係因被上訴人之信用卡被竊而冒用所致，冒用之
    人在簽帳單上簽名為「劉修文」，與被上訴人姓名為「丙○○」顯不相同，且經
    被上訴人親至該特約商店查訪，經店員告知系爭消費簽帳係由二男子所為，與被
    上訴人係為女子迥異，該特約商店人員顯未核對簽帳單上之簽名與信用卡之簽名
    是否相符，未履行善良管理人注意義務，其損失自應由上訴人負擔，而非由被上
    訴人負擔等語置辯。
三、按：
（一）在信用卡交易，發卡機構如兼為收單機構，則由發卡機構（收單機構）直接與
      特約商店簽訂契約，發卡機構即藉以履行其提供持卡人簽帳消費之給付義務，
      此時特約商店可逕視為發卡機構之履行輔助人。如發卡機構與收單機構為不同
      主體，雖由收單機構遴選、辦理接受消費者持卡簽帳之特約商店而與之訂約，
      然此係發卡機構將其提供持卡人簽帳消費之義務間接委由收單機構為之，實質
      上特約商店仍係發卡機構之履行輔助人。
（二）民法第二百二十四條規定：「債務人之代理人或使用人關於債之履行有故意或
      過失時，債務人應與自己之故意或過失，負同一責任」，而特約商店係發卡機
      構之履行輔助人，既如上述，則發卡機構自須就特約商店之故意、過失，負同
      一責任。
（三）信用卡交易係由發卡機構為持卡人提供「信用」，透過簽帳之方式，於實際交
      易後方為清償之結算，其特徵在持卡人無須攜備現金，得以信用卡在信用額度
      內交易，獲取財物、服務，是信用卡屬資格證券，表彰記帳消費之資格，特約
      商店人員憑卡受理簽帳交易時，毋庸另行核對持卡人之身分證件，持卡人於交
      易時，雖須在簽帳單上簽名，特約商店人員並應以善良管理人之注意核對卡上
      之簽名與簽帳單上之簽名是否相同，然簽名與蓋章不同，縱為真正持卡人所為
      簽名，亦難期始終一致，故如經核對卡上之簽名與簽帳單上之簽名筆跡並無顯
      著不同，即不得指摘發卡機構之特約商店未盡核對之義務（最高法院七十年台
      上字第三七四三號、第四七０六號判決參照）。
（四）所謂善良管理人之注意，即依一般觀念，認為有相當知識經驗及誠意之人所用
      之注意，已盡此注意與否，應依抽象客觀之標準定之，行為人有無盡此注意之
四、次按：
（一）訂立契約之當事人，相互間權利義務本應適用契約之約定。消費者保護法第十
      一條第二項、第十二條固分別規定，定型化契約條款如有疑義時，應為有利於
      消費者之解釋；定型化契約中之條款違反誠信原則，對消費者顯失公平者，無
      效。如違反平等互惠原則者，推定其顯失公平。而信用卡契約為企業經營者之
      發卡機構為與不特定多數人訂立契約之用而單方預先擬定之契約條款，由消費
      者申請經發卡機構核准後成立，屬定型化契約而有該等規定之適用。惟信用卡
      既有上述功能，乃有頗高之財產價值，自製作完成起，即存有遭冒用之風險，
      而該風險自應由參與交易之當事人，包括發卡機構、持卡人、特約商店，各按
      所得注意之範圍，盡相當之注意義務，就信用卡之發卡、保管、核對等事項妥
      慎處理藉資防範、避免，而該風險如果發生，當須由注意能力所及者負擔之，
      方屬公平，準此以言，信用卡於經領用後，已在持卡人支配範圍，是否發生遺
      失或被竊情事，祇持卡人得加控管，如於掛失前遭冒用而發生損失，自應由持
      卡人負擔（最高法院七十年台上字第四七０六號判決表示：如為申請人領卡後
      ，於掛失前遭冒用所發生之損失，應由持卡人負責之約定，尚難認為違反公序
      良俗之意旨，可供參考）。至消費者如慮及該等遺失或被竊情事常見發生，而
      不願為方便而承擔風險，自可不向如此約定之發卡機構申領信用卡使用，或於
      訂約時變更契約約定而由發卡機構承擔上開風險，或轉向契約約定由發卡機構
      承擔上開風險之業者申領使用，乃不待言。
（二）本件被上訴人於申領系爭信用卡時兩造之契約第十九條第二項規定：「持卡人
      辦理掛失停用手續後，且無下列第一款至第三款事由之一者，持卡人自辦理掛
      失停用手續時起所被冒用所發生之損失，由貴行負擔。但如無下列各款事由之
      一者，持卡人自辦理掛失手續時起前二十四小時以後．．．被冒用所發生之損
      失，由貴行負擔；自辦理掛失停用手續時起前之事由二十四小時以前被冒用之
      損失，貴行如無違反善良管理人之注意義務者，應由持卡人負擔：１、第三人
      之冒用為持卡人容許或故意將信用卡交其使用者。２、持卡人故意將使用自動
      化設備辦理預借現金或進行其他交易之交易密碼或其他辨識持卡人同一性之方
      式告知第三人者。３、持卡人與第三人或特約商店偽造虛構不實交易行為或共
      謀詐欺者。４、持卡人得知信用卡遺失或被竊等情形而怠於立即通知貴行，或
      持卡人發生信用卡遺失或被竊等情形後，自當期繳款截止日起已逾二十日者。
      ５、持卡人未依第一項約定向當地警察機關報案或以書面補行通知貴行者。６
      、持卡人違反第九條第一項約定，未於信用卡簽名致遭第三人冒用者。７、持
      卡人於辦理信用卡掛失停用手續後，未提出貴行所請求之文件、拒絕協助調查
      或其他違反誠信原則之行為者。」此係兩造就系爭信用卡如有遺失或被竊之情
      事而經冒用場合，於掛失程序之前後所發生損失由何人負擔之約定，揆諸前揭
      說明，此約定尚難認有違反公序良俗，或違反誠信原則、違反平等互惠原則而
      對被上訴人顯失公平之情形，該約定自非無效。被上訴人辯稱系爭簽帳消費係
      於其信用卡失竊後，他人冒用被上訴人名義為之。則被上訴人對該等消費款項
      是否應負清償責任，自須以上開約定為斷。
五、經查，上訴人所主張之：被上訴人於八十四年五月五日向上訴人提出申請並領用
    信用卡，依約被上訴人得於特約商店消費，但應於次月繳款截止日前向上訴人清
    償，逾期應另給付按日息萬分之五點四七九計算之利息及按上開金額依月息百分
    之三計算之違約金等事實，業據上訴人於原審提出信用卡申請書、信用卡契約書
    為證，且為被上訴人所不爭，堪認真實。再兩造對於被上訴人於八十七年二月十
    二日向上訴人掛失系爭信用卡之事實，皆不爭執，核與卷附報案單相符，堪認真
    正。又關於在八十七年二月八日等有持用被上訴人之上揭信用卡之人，以被上訴
    人名義在特約商店友邦通訊、傑昇電話器材行、承信通訊企業有限公司、巨昇通
    訊有限公司、天下通訊等簽帳購物，消費累計金額達十二萬零六百三十二元，此
    帳款在八十七年六月十一日之前未經繳付，已逾繳款期限，被上訴人迄未清償之
    事實，亦為兩造所不爭，且有上訴人於原審提出之簽帳單、客戶帳戶查詢表為證
    ，核屬相符，亦堪認實在。均先敘明。
六、次查，對於被上訴人所辯：系爭消費簽帳，係因被上訴人之信用卡被竊而遭冒用
    所致，冒用之人在簽帳單上簽名為「劉修文」乙節，上訴人未加爭執，且與上訴
    人於原審提出之八十七年二月八日簽帳單（見原審卷第四九至五四頁，該等「劉
    修文」之簽名並均為工整之正楷、文字間各別獨立）相符，應屬實在。被上訴人
    姓名為「丙○○」，其稱其信用卡之簽名亦為「丙○○」，核與常情相合，且經
    與上訴人於原審提出之被上訴人信用卡申請書上留存之被上訴人簽名（見原審卷
    第七頁，該「丙○○」之簽名並為連為一體之草寫）比對結果亦屬相符，上訴人
    復未提出自被上訴人自八十四年五月五日領用系爭信用卡後至八十七年二月八日
    前持卡消費時曾使用不同簽名（例如「劉修文」）之簽帳單，以證明被上訴人之
    信用卡上簽名非為「丙○○」，自應認被上訴人之信用卡上簽名確為「丙○○」
    無誤。而如上所述，系爭消費簽帳俱經冒用之人在簽帳單上以工整之文字「劉修
    文」為簽名，則就此祇須接受持卡簽帳消費之特約商店人員，以一般人客觀上具
    有之能力，憑肉眼即可一望而知與信用卡上之「丙○○」簽名迥然不同，不需有
    專門辨認經驗、能力之人始能知之，亦不需使用專門機器始能知之。乃前開特約
    商店友邦通訊、傑昇電話器材行、承信通訊企業有限公司、巨昇通訊有限公司、
    天下通訊等之人員，俱仍接受冒用之人持卡簽帳消費，甚至巨昇通訊有限公司人
    員有於同一日內接受冒用之人持卡簽帳消費二次之情形（見原審卷第五二、五三
    頁），顯均未確實核對簽帳單上之簽名與信用卡之簽名是否相符，未履行善良管
    理人應盡之基本注意義務。則揆諸前述，因此所生損失，依兩造間信用卡契約第
    十九條第二項中「自辦理掛失停用手續時起前之事由二十四小時以前被冒用之損
    失，貴行如無違反善良管理人之注意義務者，應由持卡人負擔」之反面解釋，自
    不應由為持卡人之被上訴人負擔。故上訴人主張：上訴人與特約商店並無任何實
    質契約關係存在，故上訴人對特約商店之行為無須負責；系爭簽帳單上之簽名，
    皆類同於信用卡之簽名，應認為受理簽帳之特約商店已盡其辨認之注意義務等語
    ，皆無可採。被上訴人所辯：冒用之人在簽帳單上簽名為「劉修文」，與被上訴
    人姓名為「丙○○」顯不相同，特約商店人員顯未核對簽帳單上之簽名與信用卡
    之簽名是否相符，未履行善良管理人注意義務，其損失應由上訴人負擔，而非由
    被上訴人負擔等語，為可採取。
七、從而上訴人依兩造間信用卡契約之約定條款，請求被上訴人給付系爭簽帳消費款
    項十二萬零六百三十二元，及自八十七年六月十二日起至清償日止按日息萬分之
    五點四七九計算之利息及按上開金額依月息百分之三計算之違約金，為無理由，
    應予駁回。原審為被上訴人敗訴之判決及駁回其假執行之聲請，核無不合。上訴
    意旨指摘原判決不當，求予廢棄改判，為無理由，應駁回其上訴。
據上論結，本件上訴為無理由，依民事訴訟法第四百三十六條之一第三項、第四百四
十九條第一項、第四百六十三條、第三百八十五條第一項前段、第七十八條，判決如
主文。
中      華      民      國    八十九    年      六      月    二十八    日
                                            民事第五庭審判長法官  林瑞斌
                                                            法官  歐陽漢菁
                                                            法官  陳惠生
右為正本係照原本作成
本判決不得上訴
中      華      民      國    八十九    年      六      月    二十八    日
                                                      法院書記官  魏淑娟


司法院資訊處製作；財團法人民間司法改革基金會備份。
